臺灣板橋地方法院民事判決　　　　　　　95年度訴字第2344號
原　　　告　頂崁五金工業有限公司
法定代理人　丙○○
訴訟代理人　周仕傑律師
被　　　告　東翰五金有限公司
法定代理人　丁○○
被　　　告　甲○○○○○○○○.
上二人共同
訴訟代理人　陳正旻律師
被　　　告　戊○○○○○○○○.
上列當事人間請求給付貨款事件，經本院於民國96年7 月24日言
詞辯論終結，判決如下：
    主  文
被告戊○○○○○○○○應給付原告新臺幣肆拾萬元，及自民國
九十五年十一月十四日起至清償日止，按年息百分之五計算之利
息。
原告其餘之訴駁回。
訴訟費用由被告戊○○○○○○○○負擔百分之二十九，餘由原
告負擔。
本判決第一項得假執行。但被告戊○○○○○○○○如以新臺幣
肆拾萬元為原告預供擔保，得免為假執行。
原告其餘假執行之聲請駁回。
    事實及理由
一、本件原告起訴主張：
    (一)被告等積欠原告貨款部分：
      1.被告東翰五金有限公司（下稱被告東翰公司）自民國94
        年8 月間起至95年1 月間止，前後分批數次向原告購買
        五金商品，原告均依約按時交付貨物，但被告東翰公司
        迄今卻仍未付款，經多次催告均置之不理，爰依買賣契
        約之法律關係，請求被告東翰公司給付原告未付之貨款
        新臺幣（下同）673,650 元，並依民法第233 條第1 項
        、第203 條，請求該公司給付自起訴狀繕本送達翌日起
        至清償日止，按年息百分之5 計算之利息。
      2.被告甲○○○○○○○○（下稱被告呂榮勳）自94年10
        月間起至95年1 月間止，陸續多次向原告購買五金商品
        ，原告均依約按時交付貨物，但被告呂榮勳迄今卻仍未
        付款，經多次催告均置之不理，爰依買賣契約之法律關
        係，請求被告呂榮勳給付原告未付之貨款268,832 元，
        及自起訴狀繕本送達翌日起至清償日止，按年息百分之
        5 計算之利息。
      3.被告戊○○○○○○○○（下稱被告鄭得安）自94年3
        月間起至95年7 月（原告起訴狀原載為95年5 月，嗣於
        本院95年12月22日已當庭更正，見本院卷第92頁）間止
        ，陸續向原告購買五金商品，價款共459,265 元，原告
        均依約按時交付貨物，但被告鄭得安卻僅付59,265元，
        尚欠40萬元貨款未付，經多次催告均置之不理，爰依買
        賣契約之法律關係，請求被告鄭得安給付原告40萬元，
        及自起訴狀繕本送達翌日起至清償日止，按年息百分之
        5 計算之利息。
    (二)對被告東翰公司、被告呂榮勳答辯之陳述：
      1.被告東翰公司所提出之支票影本，均係經第三人如蔡呂
        採秀等人背書，而蔡呂採秀並曾以持票人之身分向原告
        請求履行票據背書人責任（鈞院95年度簡上字第118 號
        ），顯見該支票並非被告東翰公司所持有。又該支票既
        經鈞院認定原告並無票據上之義務，則被告東翰公司據
        以主張抵銷，亦顯無理由。另被告呂榮勳雖為持票人，
        但關於原告依法無須負擔背書人責任之問題，與鈞院95
        年度簡上字第118 號民事判決之情形相同，故其據以主
        張抵銷，亦無理由。
      2.被告東翰公司主張其取得被證3 之12張支票（本院卷第
        54至65頁，詳如附表編號1 至12）及被告呂榮勳主張其
        取得被證2 之2 張支票（本院卷第83至84頁，詳如附表
        編號13、14）雖均係基於合會關係（以下就上開14張支
        票統稱為系爭支票），但依民法第709 條之2 第1 項，
        合會之會首及會員以自然人為限，如有違反，依同法第
        71條前段，其行為應屬無效，故被告東翰公司及呂榮勳
        主張以其因該合會關係所取得之債權抵銷原告之請求，
        即屬無據。
      3.被告東翰公司及呂榮勳雖又主張縱認合會關係無效，原
        告亦應負擔返還不當得利之責任，然該合會既屬無效，
        則參與合會及收受會款之行為均屬乙○○個人行為，此
        由給付相關會款均係使用乙○○個人名義之支票即可得
        知，是縱有不當得利，亦應向乙○○主張，原告並無返
        還不當得利之義務。另由蔡呂採秀曾於鈞院95年度簡上
        字第118 號事件中主張前述合會關係之權利，可知參與
        合會者乃蔡呂採秀個人，而非被告東翰公司，亦即會單
        上雖以各人所熟知之品牌名稱註記，但並非表示該公司
        即為合會之會員或會首。再者，原告公司於95年5 月更
        換新負責人丙○○以後，從未涉及相關合會之事務，而
        從被告所提出之會單及清單以觀，該合會於94年5 月以
        後仍然正常運作，顯見該合會並非由原告公司擔任會首
        無疑。至於被告東翰公司雖謂其曾交付4,294,000 元予
        原告，然查此係全部合會結束後（93年7 月15日至95年
        5 月15日共計23會）所計算之金額，實際上被告東翰公
        司焉有可能於系爭支票退票後仍繼續繳納會款給原告？
        顯見其主張不實，而被告東翰公司亦未計算並提出其實
        際取得款項之金額，其主張顯無理由。
      4.被告東翰公司及呂榮勳雖主張乙○○業與原告達成協議
        ，由原告承擔相關債務並得主張抵銷，然查乙○○之聲
        明書係於95年12月所製作，顯係為訴訟之目的而製作，
        其所陳述之內容顯非真實。又相關合會既均是乙○○參
        與、投標，並以乙○○個人之支票給付，且原告復已對
        乙○○及其配偶、女兒提出業務侵占之告訴，故乙○○
        與原告間有直接利益衝突之情況存在，難期為公正陳述
        。另關於證人乙○○之證詞，陳述如下：
        (1)由乙○○證稱：被告東翰公司於答辯狀所提被證1 之
          合會（本院卷第52頁）係其以原告公司及其名義跟會
          ，並於93年7 月起標，因為明光是會首，所以明光得
          標第一會，會款就存在公司合庫三重的帳號，帳戶是
          頂崁五金工業有限公司，用我名義的會是在94年1 月
          得標，也是存在上開帳號。有一會開公司票，有一會
          開私人票等語，可知明光名義跟會時係以原告公司之
          支票給付票款，而以乙○○名義跟會時係以其個人支
          票給付票款無疑，原告既已就自己名義簽發之支票均
          已一一兌現，則被告對原告已無相關合會債權可以主
          張。又證人乙○○雖稱：得標後之款項均係存入公司
          帳戶中，但該合會共有22名會員，會首得標後共應取
          得之會款為440 萬元，惟檢閱原告公司合作金庫二重
          分行帳戶（帳號為0000000000000 號）之存摺資料，
          卻僅於93年7 月20日存入3 張20萬元支票與1 張40萬
          元支票、於94年1 月19日存入5 張20萬元支票，亦即
          僅有不到4 分之1 的款項進入原告前揭帳戶，顯見證
          人所言不實。
        (2)關於被告東翰公司於答辯狀所提被證2 之合會（本院
          卷第53頁），證人乙○○雖稱對於得標之時間不復記
          憶，但依該會單之記載，得標時間應為93年9 月及12
          月，而原告前揭帳戶在該段時間內卻僅於93年9 月6
          日及12月31日各有1 張10萬元支票存入，可見被告所
          言與事實不符。
        (3)依據原告於96年1 月26日庭呈、會首為巧晟、金額為
          10萬元之合會單（本院卷第117 頁），其中編號14號
          會員為乙○○，證人乙○○亦證稱編號14是我太太用
          我的名字去跟，顯見乙○○凡是以個人名義跟會部分
          ，均是屬於其個人之債務，與原告無關。縱有以明光
          名義跟會，亦未將收得之會款存入原告公司帳戶，故
          其證稱該合會係替公司跟會，顯與事實不符。
      5.被告雖主張系爭支票係證人乙○○開立日期空白之支票
        交付後，等被告得標時再填寫日期。然發票日為票據之
        應記載事項，若乙○○開立未填具發票日之支票，該支
        票顯屬無效之票據，另被告既主張該支票之發票日為其
        於94年底至95年初自行填具，可見該支票在94年底以前
        尚未完成發票行為，原告焉有可能在無效票據上背書之
        理，故該背書顯然無效。
    (三)對被告鄭得安答辯之陳述：
      1.被告鄭得安雖曾交付3 張面額合計459,265 元之支票（
        見本院卷第41頁）予原告公司員工李文淇帶回，但除其
        中59,265元之支票已兌現外，另2 張面額均為20萬元之
        支票迄未兌現，且該2 張支票並未填載發票日，尚未完
        成票據之應記載事項，原告亦無從提示請求兌現。
      2.被告鄭得安既係以交付票據之方式清償所欠貨款，核屬
        新債清償，倘新債務不履行，則其舊債務仍不消滅。今
        被告鄭得安所交付2 張金額各為20萬元之支票既未兌現
        ，則其原負貨款債務在此部分金額之範圍內即不消滅，
        原告自仍得請求被告給付未兌現之40萬元。
    (四)爰聲明：
      1.被告東翰公司應給付原告673,650 元，及自起訴狀繕本
        送達翌日起至清償日止，按年息百分之5 計算之利息。
      3.被告呂榮勳應給付原告268,832 元，及自起訴狀繕本送
        達翌日起至清償日止，按年息百分之5 計算之利息。
      3.被告鄭得安應給付原告40萬元，及自起訴狀繕本送達翌
        日起至清償日止，按年息百分之5 計算之利息。
      4.原告願供擔保，請准宣告假執行。
二、被告東翰公司、被告呂榮勳對原告主張渠等各欠貨款673,65
    0 元及268,832 元乙節雖不爭執，但以下列各語置辯：
    (一)下列1.、2.所示合會（下稱系爭合會）係由原告召集及參
      與：
      1.原告於93年7 月15日以「明光」之名義，召集20萬元之
        合會（會期自93年7 月15日起至95年5 月20日止），另
        又以乙○○之名義參與1 會，而被告東翰公司則以「順
        山」名義參加?會，被告呂榮勳以「雙連」名義參加2
        會。原告以明光名義之首會於93年7 月得標，另以乙○○名義之會則於94年1 月得標，其得標後，即先後於93
        年7 月及94年1 月以乙○○之名義簽發金額為20萬元之
        支票各1 紙，經原告背書後，分別交予被告東翰公司及
        呂榮勳，用以給付被告東翰公司於94年5 月、被告呂榮
        勳於94年12月得標時原告應負之會款（亦即被告東翰公
        司取得2 張金額20萬元支票，被告呂榮勳亦取得2 張20
        萬元支票）。
      2.原告另以「明光」及「乙○○」之名義，於93年4 月30
        日參加由祥勝五金行所召集10萬元之合會各1 會（會期
        自93年4 月30日起至95年2 月30日止），而被告東翰公
        司則以「順山」名義參加該合會5 會。嗣原告以乙○○
        名義之會於93年9 月得標，以明光名義之會於93年12月
        得標，其得標後，即以原負責人乙○○名義，先後各簽
        發5 張金額為10萬元之支票，經原告背書後，再交予被
        告東翰公司，用以給付被告東翰公司得標時原告應負之
        會款（因被告東翰公司參加5 會，故原告每次得標時，
        均交付5 張金額為10萬元之支票予被告東翰公司，共計
        取得10張金額為10萬元之支票）。
      3.證人乙○○已證稱：「明光就是頂崁，因為明光就是頂
        崁的註冊商標，我參加2 個會，都是公司的會，一個用
        明光，一個用我自己的名字，公司有2 本支票，一個是
        公司票，一個是公司借我的私人票」「（你都如何開票
        ？）有一會開公司票，有一會開私人票，私人票也是替
        公司在運作，開私人票時，公司也有背書，公司在開票
        當時就背書」「（被告東翰公司答辯狀證3 之2 張20萬
        元支票是何時簽發？）明光得標時就簽發，這2 張應該
        是同時開，因為東翰有跟2 個會，所以要開2 張」「（
        被告東翰公司答辯狀證3 之10張支票是何時簽發？）得
        標時就簽發了，支票公司都有背書，在簽發同時就背書
        」「（如果是明光得標，你會簽發頂崁為發票人的支票
        ，還是你自己的支票，還是都有可能？）20萬的會，不
        管是明光或我得標，都是開我私人票，開票同時就拿公
        司圓戳章背書」「93年7 月起標，因為明光是會首，所
        以明光得標第1 會，會款就存在公司合庫三重的帳號，
        帳戶是頂崁五金工業有限公司，用我名義的會是在94年
        1 月得標，也是存在上開帳號」「（被告東翰、雙連得
        標前所繳交的會款，金額存入哪一個帳戶？）存在公司
        合庫三重支庫帳戶內」等語，倘系爭合會係由乙○○自
        己所參與，按諸常理，其所收之會款應存於自己戶頭，
        怎可能將會款存放於公司之帳號，而自陷侵占及背信刑
        責。次由證人乙○○證稱：「94年5 至7 月都有繳交會
        錢，到8 月時才讓會錢跳票，有繳交會錢的票包括個人
        及公司票都有」，及丙○○陳稱：「（證人稱九十四年
        五至七月的票都有兌現，是否屬實？）…查帳期間的票
        都有兌現」等語，可知原告以乙○○名義所簽發支付合
        會債務之支票，於94年5 月原告變更負責人後，仍有兌
        現之情形，倘系爭合會並非由原告所召集（指系爭20萬
        元合會）及參與（指系爭10萬元合會），原即無須對乙○○之個人簽發及原告公司背書之支票加以給付兌現。
      4.原告公司負責人丙○○於96年1 月26日準備程序時雖稱
        ：「我剛接時對公司財務不清楚經過查帳兩個月之後，
        發現乙○○參加合會的錢都中飽私囊」，惟倘系爭合會
        確係乙○○個人召集（指前揭20萬元合會）及參與（指
        前揭10萬元合會），則乙○○參加互助會之會錢應歸其
        所有，何來中飽私囊說，顯見系爭合會確係由原告所召
        集（指系爭20萬元合會）及參與（指系爭10萬元合會）
        無誤。
      5.原告雖主張：從被告所提出之會單與清表以觀，該合會
        於94年5 月份以後仍能正常運作，顯見該合會並非由原
        告公司擔任會首無疑；又蔡呂採秀既曾主張該合會係以
        個人身分參與，顯見被告東翰公司並非該合會之會員，
        自不得以合會之債權主張抵銷云云，惟查：由系爭合會
        於94年5 月原告變更負責人後，每個月仍正常開標運作
        至會期結束，顯見系爭合會係以原告名義所召集及參與
        ，否則當原告發現系爭合會係乙○○個人之行為，原告
        負責人丙○○為何不通知被告等終止合會之進行。另蔡
        呂採秀既非本案之關係人，則其於另案所為之證詞對本
        案無拘束力，被告東翰公司既為系爭合會之會員，自得
        以合會之債權主張抵銷。
      6.原告又主張：由被告所提出之清表，被告亦係承認該款
        項係交付給乙○○個人，自不能以其對原告之主張抵銷
        云云。惟查被告等歷次提出之書狀，被告等皆係主張合
        會之會款係交由原告，從未自認會款係交由乙○○個人
        。
      7.綜上可知，系爭合會確係由原告所召集（指系爭20萬元
        合會）及參與（指系爭10萬元合會）。
    (二)原告應對系爭支票負背書人責任：
      1.查原告為系爭支票之背書人，縱原告公司之法定代理人
        業於94年5 月5 日由乙○○更換為丙○○（乙○○則變
        更為原告公司之經理人），惟被告東翰公司所提前揭12
        張支票既係由原告當時之法定代理人乙○○於93年7 月
        、9 月、12月及94年1 月簽發，而被告呂榮勳所提2 張
        支票亦係於93年7 月及94年1 月開立，並均由乙○○於
        94年5 月5 日以前以原告名義在支票背面背書，原告自
        負擔背書人責任。次查在95年6 月以後，以乙○○名義
        於94年5 月5 日前簽發予會員之支票至少有3 張兌現，
        而原告既已對該支票債務付款，可證被告等持有原告所
        簽發之票據，皆係簽發於原告變更負責人前，故系爭支
        票原告皆有付款之義務。另按票據之背書，與民法所稱
        保證，其性質不同，公司在票據上背書，並非公司法第
        16條禁止之範圍，其在票據上背書，即應照票據文義負
        背書人之責任（最高法院91年度台簡上字第30號、92年
        度台簡上字第24號判決意旨參照）。本件原告既於系爭
        支票以公司名義為背書，背書時又無其他任何記載，依
        上述說明，仍無解其票據背書人之責任，原告亦不得以
        背書違反公司法第16條第1 項規定為由，拒絕給付本件
        票款。準此，被告東翰公司得依票據法第85條第1 項、
        第133 條之規定向原告請求140 萬元之票據債務，及自
        付款提示日起年利6 釐之利息，被告呂榮勳基於相同理
        由，亦得向原告請求40萬元之票據債務，及自付款提示
        日起年利6 釐之利息，並分別與原告對該2 人之貨款債
        權相抵銷。
      2.乙○○所書立之聲明書載稱：「…本人乙○○與丙○○
        協議丙○○擔任頂崁五金工業有限公司負責人後，前開
        頂崁五金工業有限公司須負之合會債務（即支票債務）
        ，仍由頂崁五金工業有限公司繼續負擔清償責任，如頂
        崁五金工業有限公司對前開合會債務（即支票債務）置
        之不理，不予清償，系爭合會會員可以與頂崁五金工業
        有限公司間之貨款債務，作抵銷」。本件被告等持原告
        簽發之系爭支票提示，既已不獲付款，依上述聲明書之
        協議內容，被告等即得以該票據債權與積欠原告之貨款
        債務相抵銷。
      3.原告雖主張：被告所提出之支票影本均係第三人如蔡呂
        採秀等人背書，而蔡呂採秀並曾以持票人身分向原告請
        求履行票據背書人責任，顯見該支票並非被告所持有云
        云，但系爭支票既皆為無記名票據，且無禁止背書轉讓
        ，則被告東翰公司當可以交付之方式，轉讓該支票予蔡
        呂採秀等人。嗣系爭支票退票後，蔡呂採秀等人亦得依
        相同方式將之轉讓予被告東翰公司，原告斷章取義認定
        該等支票既經訴外人蔡呂採秀等人背書，即非被告東翰
        公司所持有云云，顯屬有誤。
      4.原告又主張：系爭支票既經鈞院95年度簡上字第118 號
        判決確認原告並無票據上之義務，則被告東翰公司據以
        主張抵銷，顯無理由。另被告呂榮勳雖亦主張對原告有
        票據債權，但其情形與鈞院95年度簡上字第118 號民事
        判決之情形相同，故其主張以票據債權抵銷，並無理由
        云云，然而，鈞院95年度簡上字第118 號判決確認原告
        無票據上義務之票據，與被告呂榮勳所持有之系爭20萬
        元支票2 張並非相同，被告呂榮勳持有之票據既未經裁
        判，依既判力相對性原則，當不受鈞院95年度簡上字第
        118 號判決之拘束。次查鈞院95年度簡上字第118 號判
        決之所以認定原告並無票據上之義務，其關鍵點乃在於
        前開判決事實認定系爭支票係於94年5 月15日由乙○○
        簽發，再由其持公司之圓戳章蓋於背面，因乙○○簽發
        支票，且持公司之圓戳章蓋於背面時，已非原告公司負
        責人，故原告不負票據責任。惟被告東翰公司及被告呂
        榮勳分別持有之20萬元支票2 張，乃原告以原負責人乙○○名義分別於93年7 月15日及94年1 月15日簽發後交
        由原告背書，而被告東翰公司持有之10萬元支票10張亦
        係原告以原負責人乙○○名義分別於93年9 月1 日及93
        年12月1 日簽發交由原告背書，該等支票既皆係於原告
        變更負責人前所簽發及背書，則原告即應負擔票據上之
        責任，鈞院95年度簡上字第118 號判決認定事實有誤，
        且基於既判力相對性原則，鈞院應不受前開判決所拘束
        。
      5.原告另主張：乙○○開立未填具發票日之支票，該支票
        顯係無效之票據，其背書自不能用以對抗原告，且被告
        主張該支發票日欄為其於94年底至95年初自行填具，則
        依據票據行為而論，該支票在94年底前尚未完成發票行
        為，焉有可能在無效票據上背書之理，故其背書顯然無
        效云云，惟查：系爭支票係原告得標時以乙○○名義所
        簽發交予被告等，且簽發同時授權被告等得標時再將得
        標日期填寫於發票日處，依70年第18次民事庭決議：「
        票據債務人自行決定效果意思後，再囑託他人依此效果
        意思完成票據行為者，不過票據債務人假手他人為表示
        機關，該他人係居於使者地位，將票據債務人原先決定
        之效果意思對外表示而已，本質上與票據行為人自行完
        成票據行為無異」，故被告等將得標日填寫於發票日處
        時，猶如證人乙○○於簽發系爭支票時已自行填寫發票
        日，系爭支票應記載事項即無欠缺，原告於其上背書，
        自應依票據法第5 條之規定負票據責任。
      6.綜上可知，原告因商業往來方便而簽發乙○○之私人票
        支付債務，再由原告於支票背面背書以增加擔保效力，
        被告等所有系爭支票既皆係於原告公司變更負責人前以
        乙○○名義簽發，且由原告公司背書，原告自應負票據
        責任。
    (三)倘認被告等並無票據債權存在，被告東翰公司、呂榮勳即
      基於合會關係主張以會款債權與所欠貨款債務相抵銷：
      1.原告及被告等參加祥勝五金行為會首所召集之合會，互
        約交付會款及標取合會金，依民法第709 條之1 第1 項
        前段規定，此合會性質屬「團體性合會」。然在系爭合
        會運作上，為便利起見，各會員間皆協議由會首代理得
        標會員收取互助金後，再交由得標會員，可知會款債務
        係存在於各會員間。原告在系爭合會中既係以交付系爭
        支票方式作為清償對被告所負之會款，其性質應屬民法
        第320 條之「新債清償」，惟系爭支票經提示不獲兌現
        ，新債務（即支票債務）既未履行，舊債務（即會款債
        務）仍不消滅。準此，被告東翰公司主張以140 萬元之
        會款債權與積欠原告貨款債務673,650 元抵銷，被告呂
        榮勳主張以40萬元票據債權與積欠原告貨款債務268,83
        2 元抵銷，均有理由。
      2.原告雖主張：94年5 月更換新負責人丙○○以後，對於
        原告公司所開立之支票均負責加以兌現…其中即包括94
        年7 月11日與94年9 月26日給付蔡呂採秀之10萬元與20
        萬元之支票，而蔡呂採秀即為被告東翰五金有限公司之
        實際負責人云云，惟查：原告所稱於94年7 月11日與94
        年9 月26日交予蔡呂採秀之10萬元與20萬元之支票（票
        號分別為0000000 及0000000)，與本案之系爭合會並無
        關聯，且非在被告東翰公司所提出之本案系爭支票14張
        當中，則原告稱已履行相關合會債務，顯無理由。況且
        被告東翰公司之負責人為丁○○，原告空言指稱被告東
        翰公司之實際負責人為蔡呂採秀，卻未提出相關證據證
        明之，原告稱「已給付蔡呂採秀合會會款，被告抵銷抗
        辯無理由」之辯詞顯不可採。
    (四)縱鈞院認被告等並無票據債權存在，而系爭20萬元合會因
      以原告擔任會首，系爭10萬元合會因以原告（以明光及乙○○之名義）擔任會員，亦均已違反民法第709 之2 條第
      1 項強制規定，依民法第71條前段之規定，而屬無效，被
      告東翰公司、呂榮勳亦基於不當得利之法律關係主張以不
      當得利返還債權與所欠貨款債務相抵銷：
      1.被告等因不知系爭合會有上述無效之情事而已按合會約
        定給付會款予原告，故原告收取被告等之會款，應屬無
        法律上之原因而受有利益，致他人受有損害，應負不當
        得利之返還責任，爰以此等債權與被告東翰公司、呂榮
        勳積欠原告之貨款債務相抵銷。原告應返還之不當得利
        金額如下：
        (1)被告東翰公司部分：
          系爭20萬元之合會部分：查被告東翰公司以「順山
            」名義參加該合會一會，其得標順序為第11期，則
            被告仍為活會時，交付原告之活會會款共1,894,00
            0 元（即第1 至10期之會款總合），而被告東翰公
            司於死會後，每期應交付200,000 元之死會會款，
            計12期共2,400,000 元之會款（即第12至23期），
            總計4,294,000 元。
          系爭10萬元之合會部分：查原告參與該合會二會，
            原告第1 次得標順序為第6 期（以乙○○之名義）
            ，出標金額為8,000 元，原告得標時，被告東翰公
            司以順山之名義所參與之五會皆為活會，故被告東
            翰公司應給付原告460,000 元（92,000元×5 ＝46
            0,000 元）。嗣原告第2 次得標順序為第9 期（以
            明光之名義），出標金額為8,000 元，原告得標時
            ，被告東翰公司5 會中1 會已死會（第7 期得標）
            ，其餘4 會皆為活會，故被告東翰公司應給付原告
            468,000 元（100,000(死會)＋92,000 元×4(活會
            )＝468,000元）。因此，被告東翰公司共給付原告
            928,000 元（第1 次給付460,000 元＋第2 次給付
            468,000 元＝928,000 元）。
          綜上，被告東翰公司因參與前揭2 合會而給付原告
            5,222,000 元（4,294,000 元＋928,000 元＝5,22
            2,000 元）。
        (2)被告呂榮勳部分：被告呂榮勳以「雙連」名義參加系
          爭合會兩會，其中一會得標順序為第10期，則被告呂
          榮勳仍為活會時，交付原告之活會會款共1,704,000
          元（即第1 至9 期之會款總合），而被告呂榮勳於死
          會後，每期應交付200,000 元之死會會款，計13期共
          2,600,000 元之會款（即第11至23期），總計4,304,
          000 元；另一會得標順序為第18期，則被告呂榮勳仍
          為活會時，交付原告之活會會款共3,224,000 元（即
          第1 至17期之會款總合），而被告呂榮勳於死會後，
          每期應交付200,000 元之死會會款，計5 期共1,000,
          000 元之會款（即第19至23期），總計4,224,000 元
          。被告呂榮勳因參與系爭合會，共交予原告會款8,52
          8,000 元（4,304,000 元＋4,224,000 元＝8,528,00
          0 元）。
      2.原告雖主張：該合會既屬無效，則參與合會與收受會款
        之行為即屬於乙○○個人之行為，此從給付相關會款均
        是使用乙○○個人之支票即可得知云云，惟縱參與合會
        與收受會款屬於乙○○個人之行為，但系爭支票既均係
        由原告原負責人乙○○簽發，並由原告背書，且原告原
        負責人乙○○於94年5 月5 日前簽發與會員之支票至少
        有3 張兌現，在外觀上已足讓被告等相信乙○○係有權
        代表原告參與系爭20萬元及10萬元合會，原告當負表現
        代理人之責任，系爭合會若無效，應由原告負不當得利
        返還責任，始符法理之平。至於乙○○如有任何損害原
        告權利之行為，應由原告向乙○○請求賠償，不能藉此
        免除原告應負不當得利返還之責任。
    (五)關於原告質疑證人乙○○證詞之可信性部分：
      1.原告雖主張：原告除針對前負責人乙○○掏空公司之行
        為對於乙○○個人以及其妻、女向臺灣士林地方法院檢
        察署提出刑事背信與業務侵占之告訴…乙○○為免除自
        己本身之票據債務，自然希望由原告承擔相關之債務，
        顯見證人與本案具有直接且重大之利害關係，實難期為
        公正之陳述云云，惟查：原告於93年7 月15日召集系爭
        20萬元合會及93年4 月30日參加系爭10萬元合會，倘其
        係藉由召集或參加系爭合會方式以掏空原告公司，以系
        爭合會金額之大，其行為如何能不被其餘股東發現？又
        從93年4 月30日原告參與系爭10萬元合會開始至94年5
        月5 日原告變更負責人為丙○○這1 年多時間，為何不
        見原告公司股東提出告訴？另若乙○○涉嫌刑事背信與
        業務侵占，為何原告至今仍讓其擔任經理人？凡此均違
        常理。實則，原告與乙○○之所以處於敵對狀態，乃係
        因原告欲以控告乙○○侵占之方式，藉以免除本身之債
        務，將事情全推由證人乙○○一人承受，是乙○○之證
        詞實為本案之關鍵，應予採信。
      2.原告又主張：檢閱公司合作金庫銀行二重分行帳戶0000
        000000000 帳戶之存摺資料，僅有在93年7 月20日有存
        入3 張20萬元支票與1 張40萬元之支票、94年1 月19日
        有存入5 張20萬元支票…該合會除會首外共有22名會員
        ，則會首得標後共應取得之匯款為440 萬元，如今只有
        4 分之1 的款項進入原告帳戶中，顯見證人乙○○所言
        不實云云，惟查：
        (1)由原告前揭所言，可知原告已自認乙○○確實有將系
          爭合會之會款存放於原告帳戶，足證系爭互助會確係
          由原告所召集（指系爭20萬元合會）及參與（指系爭
          20萬元及10萬元合會），否則乙○○何須將會款存放
          於公司帳戶，自陷侵占及背信刑責。
        (2)就該20萬元合會，原告應收之會款及會款流向：
          原告以明光名義為會首，應收之會款除會首外，共
            有22名會員，惟因原告又以乙○○名義參與一會（
            故原告以乙○○名義參與之一會無須給付會款與原
            告），則會首得標後應收之會款為420 萬元（20萬
            元×21＝420 萬元）。次查會首（即原告）得標日
            為93年7 月15日，乙○○即於93年7 月15日匯入22
            8,500 元會款（28,500元＋100,000 元＋100,000
            ＝228,500 元），及93年7 月20日匯入1,899,450
            元會款（500,000 元＋65,000元＋200,000 元＋20
            0,000 元＋200,000 元＋400,000 元＋184,450 元
            ＋50,000元＋50,000元＋50,000元＝1,899,450 元
            ），合計2,127,950 元，此由原告合作金庫銀行二
            重分行帳戶0000000000000 之存摺資料即可得證。
            據上，會首得標後應收之會款為420 萬元，然證人
            乙○○只匯入2,127,950 元，短少金額為2,072,05
            0 元，經查原告曾向訴外人林富琴借貸101 萬元及
            向訴外人陳月春借貸1,062,050 元，原告共積欠2,
            072,050 元債務，證人乙○○將所收會款420 萬元
            中之2,072,050 元現金取出，替原告清償前開債務
            ，剩餘2,127,950 元即匯入原告帳戶，顯見證人林
            進發所收之會款不是匯入公司帳戶，就是用於清償
            原告債務，益證證人乙○○所言「系爭20萬元合會
            是由原告所召集」，係為真實。
          原告以乙○○名義參與一會，該會於第7 期得標，
            得標日期為94年1 月15日，則原告應收之死會會款
            為1,000,000 元（計算方式：原告第7 期得標，死
            會有6 會，惟因原告為會首，需扣除一會，故應收
            死會會款為200,000 元×5 ＝1,000,000 元），另
            應收活會會款為3,008,000 元（計算方式：系爭互
            助會金額為20萬元，原告以12,000元出標，剩餘16
            個活會，故應收活會會款為188,000 元×16＝3,00
            8,000 元，），合計應收會款為4,008,000 元（1,
            000,000 元＋3,008,000 元＝4,008,000 元）。次
            查證人乙○○於94年1 月19日匯入3,321,480 元（
            46,000元＋50,000元＋50,000元＋50,000元＋50,0
            00元＋50,000元＋50,000元＋50,000元＋50,000元
            ＋100,000 元＋39,200元＋376,000 元＋376,000
            元＋376,000 元＋257,827 元＋7,393 元＋110,78
            0 元＋200,000 元＋200,000 元＋200,000 元＋20
            0,000 元＋200,000 元＋24,600元＋117,000 元＋
            32,900元＋15,000元＋12,780元＋30,000元＝3,32
            1,480 元），惟原告應收之會款為4,008,000 元，
            短少686,520 元。經查原告於93年11月8 日欠訴外
            人林富琴355,000 元，93年11月23日欠331,520 萬
            ，共計欠訴外人林富琴686,520 元，證人乙○○將
            所收會款4,008,000 元中之686,520 元現金取出，
            替原告清償前開債務，剩餘3,321,480 元即匯入原
            告帳戶，顯見證人乙○○所收之會款不是匯入公司
            帳戶，就是用於清償原告債務，益證證人乙○○所
            言「系爭20萬元合會是由原告所召集」，係為真實
            。
      2.原告雖又主張：10萬元合會…得標之時間應為93年9 月
        與12月，而該段時間原告公司合作金庫銀行二重分行帳
        戶0000000000000 帳戶內僅有93年9 月6 日與93年12月
        31日各有1 張10萬支票存入云云，惟查：93年9 月與12
        月份雖僅有93年9 月6 日與93年12月31日各有1 張10萬
        支票存入，惟按上述之說明，可知證人乙○○於收受會
        款後，會將部份會款用於清償公司債務或給付貨款，剩
        餘金錢才存入公司帳戶，故原告帳戶93年9 月6 日與93
        年12月31日僅有1 張10萬支票存入，並不足為奇。準此
        ，原告以僅有2 張20萬元支票存入帳戶，推論被告等所
        言不實，尚嫌速斷。
    (六)爰聲明：
      1.原告之訴駁回。
      2.如受不利之判決，被告願供擔保，請准免予假執行。
三、被告鄭得安則以下列各語置辯：
    (一)被告鄭得安於94年3 月起至95年5 月間向原告購買五金商
      品之貨款業於95年7 月4 日結帳，被告鄭得安已支付部分
      款項，尚餘268,192 元未付，另95年6 月至7 月間之貨款
      經兩造於95年8 月21日結帳後，確認為191,073 元，兩者
      合計459,265 元（268,192 元＋191,073 元＝459,265 元
      ）。
    (二)被告鄭得安為償還上開貨款，已交付3 張面額合計459,26
      5 元（其中一張面額為59,265元，餘2 張均為20萬元）之
      支票予原告公司員工李文淇簽收。另比對被告鄭得安向原
      告購貨之94年3 月起至95年5 月之結帳單及95年6 、7 月
      之結帳單，可知因被告鄭得安尚欠94年3 月起至95年5 月
      間之貨款268,192 元未付，故原告於向被告鄭得安請領95
      年6 、7 月之貨款時，會將前揭尚欠之貨款記明於結帳單
      上，而原告向被告鄭得安請領貨款之95年8 月結帳單上既
      無被告鄭得安之前欠款之註記，可知被告鄭得安前揭459,
      265 元之貨款，應已全部清償。
    (三)爰聲明：
      1.原告之訴駁回。
      2.如受不利之判決，被告願供擔保，請准免予假執行。
四、本件下列各項事實，為兩造所不爭執，並有對帳單（本院卷
    第5 至13、38頁）、被告鄭得安交予原告之3 張支票（本院
    卷第41頁）、系爭合會會單（本院卷第52、53頁）、系爭支
    票及退票理由書（本院卷第54至65、83、84頁）、原告公司
    登記資料（本院卷第67頁）等在卷可參，均堪信為真實。
    (一)被告東翰公司、呂榮勳及鄭得安分別向原告購買五金商品
      ，被告東翰公司尚欠原告673,650 元貨款未付，被告呂榮
      勳尚欠原告268,832 元貨款未付，被告鄭得安尚欠原告40
      萬元貨款未付。
    (二)原告公司之董事原為乙○○，惟於94年5 月5 日即已變更
      為丙○○，並於同日完成變更登記，乙○○則改任經理人
      。
    (三)原告公司在業界之別名為「明光」，乙○○（當時為原告
      之法定代理人）曾於93年7 月15日以「明光」之名義，召
      集20萬元之合會，會期自93年7 月15日起至95年5 月20日
      止，並以自己名義參與1 會，而被告東翰公司則以「順山
      」名義參加?會，被告呂榮勳以「雙連」名義參加2 會。
      嗣以「明光」名義之首會於93年7 月得標，另以乙○○名
      義之會則於94年1 月得標。迨93年4 月30日，乙○○（當
      時仍為原告之法定代理人）復於以「明光」及自己之名義
      ，參加由祥勝五金行所召集10萬元之合會各1 會，會期自
      93 年4月30日起至95年2 月30日止），而被告東翰公司則
      以「順山」名義參加該合會5 會，嗣以乙○○名義之會於
      93 年9月得標，以明光名義之會於93年12月得標。
    (四)被告東翰公司、呂榮勳所持如附表所示系爭支票均係乙○○簽發（並無禁止背書轉讓之記載，亦未記載受款人），
      再持原告公司之圓戳章蓋於支票背面（未為其他記載）後
      ，分別交予被告東翰公司及呂榮勳。交付時發票日均為空
      白，係被告東翰公司、呂榮勳嗣後自行填載，惟均未獲兌
      現。
    (五)被告鄭得安為償還貨款，已交付3 張面額合計459,265 元
      （其中一張面額為59,265元，餘2 張均為20萬元）之支票
      予原告公司員工李文淇簽收，惟僅其中面額為59,265元之
      支票已獲兌現，餘2 張20萬元支票（發票人為乙○○、支
      票背面蓋有原告公司之圓戳章，見本院卷第91、92頁）迄
      未兌現。
五、原告主張被告分別欠有前揭貨款乙節，既為被告所不爭執，
    而被告東翰公司、呂榮勳提出抵銷抗辯（抵銷債權之請求權
    基礎包括對背書人之追索權、合會會款請求權及不當得利請
    求權），被告鄭得安提出清償抗辯，則為原告所否認，是本
    件爭點即為：(一)被告東翰公司、呂榮勳所提抵銷抗辯是否有
    理？(二)被告鄭得安所提清償抗辯是否有理？茲分段敘述本院
    得心證之理由如下。
六、關於被告東翰公司、呂榮勳所提抵銷抗辯部分：
    (一)對背書人之追索權部分：
      1.被告東翰公司主張其為系爭支票之執票人，雖為原告所
        否認，並辯稱：被告東翰公司所提出之支票影本（如本
        件附表編號1 至12號支票），均係經第三人如蔡呂採秀
        等人背書，而蔡呂採秀並曾持其中如本件附表編號第3
        、4 號支票向原告請求履行票據背書人責任（本院95年
        度簡上字第118 號），顯見該等支票並非被告東翰公司
        所持有云云。惟查系爭支票既屬無記名票據，且無禁止
        背書轉讓之記載，依票據法第144 條準用第30條第1 項
        ，被告東翰公司於取得附表編號第1 至12號支票後，本
        得以交付方式轉讓予蔡呂採秀等人，嗣蔡呂採秀亦得再
        以相同方式轉讓予被告東翰公司，而被告東翰公司復已
        提出附表編號第1 至12號支票為證，自不得僅以蔡呂採
        秀曾持其中編號第3 、4 號支票訴請原告給付票款，逕
        認被告東翰公司並非執票人。是原告前揭所辯，並不可
        採。至於被告呂榮勳為附表編號第13、14號支票之執票
        人乙節，既為原告所不爭執，亦堪信為真實。
      2.被告東翰公司、呂榮勳主張系爭支票乃原告法定代理人
        乙○○（其於下列時間仍為原告之法定代理人）於系爭
        20萬元合會93年7 月、94年1 月得標時，系爭10萬元合
        會93年9 月、12月得標時所簽發，再持原告公司之圓戳
        章蓋於支票背面（未為其他記載）後，分別交予被告東
        翰公司及呂榮勳，故該背書行為均屬有效等情，亦為原
        告所否認，並辯稱：附表編號3 、4 號支票既經鈞院認
        定原告並無票據上之義務，則被告東翰公司據以主張抵
        銷，顯無理由。又被告呂榮勳雖為持票人，但其情形亦
        屬相同，自不得主張抵銷云云。然查：系爭合會會單中
        雖未明定得標者應簽發支票予死會會員，但參酌一般民
        間合會之實際運作情形，得標者於得標後，即簽發發票
        日空白之支票予死會會員，至其簽發張數則視死會會員
        之人數而定，實屬常見，是被告東翰公司、呂榮勳主張
        系爭支票乃原告法定代理人乙○○於前揭得標時間簽發
        並以原告名義背書等情，核與常理並不違背，堪信真實
        。次按認定事實應憑證據，至證據之取捨，法院得依調
        查之結果，以其自由心證而斷定之（最高法院18年上字
        第2147號判例參照）。亦即法院認定事實，應按其現存
        證據依法律規定、經驗法則及論理法則認定之，倘在不
        同的案件中，其個別之證據方法、內容有所不同，則本
        於獨立認定之立場，二案所認定之結果縱有歧異，亦僅
        係因個案證據認定之情形不同所致，尚難逕謂孰者始為
        正確，此亦為獨立審判之精神所在。本院95年度簡上字
        第118 號案件（下稱前案）雖認定原告無須就本件附表
        編號3 、4 號支票負擔背書人之責任，但考其理由，係
        因該案被上訴人蔡呂採秀自認前揭2 張支票乃乙○○於
        94 年5月15日得標後當場簽發並背書，依法即應認為真
        實，而乙○○此時既已非上訴人（即本件原告）之法定
        代理人，則其以上訴人（即本件原告）名義所為背書，
        即屬無權代理，上訴人（即本件原告）對此行為復已表
        示反對，則該背書行為即對之不生效力，自無庸負擔背
        書責任，此有該案判決書附卷可參（本院卷第98至104
        頁），本件被告東翰公司、呂榮勳所主張乙○○簽發系
        爭支票及以原告名義背書之時間，既與蔡呂採秀於前案
        所言不同，而蔡呂採秀並非本件當事人，其於前案所為
        陳述亦不足以拘束本件事實之認定，則本件所認定之結
        果雖與前案不同，於法仍應無所違背。另查前案與本件
        之當事人、訴訟標的及訴之聲明均有不同，前案所涉2
        張支票亦僅為本案系爭支票之一部分，縱使前案理由有
        部分與本案相關聯，其確定判決之效力亦不及於本案，
        本院自不受前案確定判決所拘束。
      3.被告東翰公司、呂榮勳主張系爭支票乃合法、有效之支
        票，但原告則主張：乙○○開立未填具發票日之支票，
        該支票顯係無效之票據，其背書不能用以對抗原告，且
        被告主張該支發票日欄為其於94年底至95年初自行填具
        ，則依據票據行為而論，該支票在94年底前尚未完成發
        票行為，焉有可能在無效票據上背書之理，故其背書顯
        然無效云云。惟按票據債務人自行決定效果意思後，再
        囑託他人依此效果意思完成票據行為者，不過票據債務
        人假手他人為表示機關，該他人係居於使者地位，將票
        據債務人原先決定之效果意思對外表示而已，本質上與
        票據行為人自行完成票據行為無異（最高法院70年第18
        次民事庭決議參照）。本件系爭支票於簽發、背書到交
        付予被告東翰公司、呂榮勳時，其發票日欄雖屬空白，
        但在一般合會實務上，得標者通常會簽發發票日空白之
        支票交予活會會員，以擔保其日後會款之支付，且證人
        乙○○復為相同內容之證詞（本院卷第112 至113 頁）
        ，兩造對此證詞亦未表反對與爭執，堪認乙○○雖未在
        簽發同時填載發票日，但其實際上已默示授權執票人即
        被告東翰公司及呂榮勳代其填載。嗣被告東翰公司、呂
        榮勳於提示請求付款時，既已完成發票日期之填載，應
        認該發票之程式業已完成，該等支票即非無效。至於乙○○以原告名義為背書行為時，系爭支票之發票日欄雖
        尚未填載，但乙○○當時既為原告之法定代理人，則原
        告對於前揭授權執票人自行填載發票日之事即屬知悉，
        自不得僅因其法定代理人嗣後已變更為丙○○，即可翻
        稱不知。況依票據法第5 條第1 項，在票據上簽名者，
        應依票上所載文義負責，乃關於票據獨立性之規定。原
        告既已在系爭支票背面簽名，表示其已完成背書行為，
        依法應負背書人之責任，如此始足保障票據之流通性，
        故縱系爭支票之發票人欄於原告為背書行為當時仍未填
        載，仍不解其應負背書人責任之義務。
      4.綜上，系爭支票既屬合法、有效之票據，被告東翰公司
        及呂榮勳為執票人，原告為背書人，該等背書行為因係
        乙○○以原告法定代理人之身分所為，當亦對原告發生
        效力，故原告針對系爭支票，原則上應對執票人即被告
        東翰公司、呂榮勳負背書人責任。對此，原告雖又主張
        ：被告東翰公司及呂榮勳取得系爭支票均係基於合會關
        係，但系爭合會因已違反民法第709 條之2 第1 項之規
        定，依同法第71條前段，應屬無效云云，亦即關於被告
        東翰公司及呂榮勳對其行使「對背書人之追索權」，因
        原告與該2 被告具有票據轉讓之直接前後手關係，故原
        告主張票據原因關係不存在之抗辯。然而：
        (1)被告東翰公司、呂榮勳雖主張系爭合會均係原告召集
          （指系爭20萬元合會）及參與（指系爭10萬元合會）
          ，然查該20萬元合會係以「明光」名義召集，復以林
          進發名義參與1 會，而10萬元合會則以「明光」及林
          進發名義各參與1 會。其中以「明光」名義者，固可
          認定係原告公司所召集及參與，但以乙○○名義者，
          由形式觀之，應係由乙○○個人所參與。至證人林進
          發雖證稱：（提示系爭20萬元合會會單）原告公司參
          加2 個會，一個是用明光、一個是用乙○○，我參加
          2 個會（本院卷第108 頁）；（提示系爭10萬元合會
          會單）原告公司參加2 個會，也是分別用明光及林進
          發（本院卷第109 頁）云云，但由該2 合會均有同一
          會員參與數個合會之情形（有合會會單附卷可稽，本
          院卷第52、53頁）觀之，可知系爭合會並不禁止同一
          會員參與數會，倘原告公司欲參加數會，大可均使用
          「明光」名義參與，無庸另以乙○○名義為之，復參
          以證人乙○○證稱：有一會開公司票，有一會開私人
          票，私人票也是替公司在運作，開私人票時，公司也
          有背書等語（本院卷第109 頁），可知證人乙○○原
          本證稱原告以明光及乙○○名義分別參與20萬元及10
          萬元合會各2 會等語，應係指以乙○○名義所標得之
          會金亦會被乙○○挪為原告公司資金周轉使用之意，
          故原告主張系爭合會中以乙○○名義者仍係原告參與
          者，因無證據可資證明，尚難遽信為真。其次，原告
          對此雖主張系爭合會既已違反民法第709 條之2 第1
          項之強制規定，依同法第71條規定，應屬無效，則參
          與合會及收受會款之行為均屬乙○○個人行為云云，
          然而，前揭以「明光」名義所為召集20萬元合會及參
          與10萬元合會之法律行為，均係由原告公司當時之法
          定代理人乙○○代表為之。乙○○當時既係以原告公
          司之別名「明光」為該等行為，則乙○○所為前揭行
          為，即應視為原告公司之行為，其效力亦當然歸屬於
          原告公司。縱該等行為有無效或得撤銷之事由，此效
          果亦係對原告公司發生效力，而非轉對乙○○個人生
          效，亦即不因法律行為無效與否，而改變該法律行為
          之行為人，是原告主張系爭合會因屬無效，故參與合
          會及收受會款之行為均屬乙○○個人行為云云，即屬
          無據。再者，原告雖主張：由蔡呂採秀曾於鈞院95年
          度簡上字第118 號事件中主張前述合會關係之權利，
          可知參與合會者乃蔡呂採秀個人，而非被告東翰公司
          ，亦即會單上雖以各人所熟知之品牌名稱註記，但並
          非表示該公司即為合會之會員或會首云云，然而，「
          明光」乃原告公司於業界間之別名，而乙○○於得標
          、簽發系爭支票、以原告名義在支票背面背書及交付
          支票之時，復均為原告之法定代理人，對於與其交易
          之相對人而言，當與以原告公司名義為之有相同之效
          果，且蔡呂採秀雖曾執本件附表編號第3 、4 號支票
          對原告訴請給付票款，但其當時係以執票人之身分而
          為請求，且單以其起訴之客觀事實，並無法直接推論
          系爭合會乃蔡呂採秀所召集或參與，故原告前揭所辯
          ，要屬無據。末查，原告雖另以檢視其設於合作金庫
          二重分行帳戶之存入存款情形，主張系爭合會得標後
          之款項，僅不到4 分之1 之金額存入前揭帳戶，然該
          合會得標後所得會金既有存入原告公司帳戶之事實，
          表示該合會確與原告公司相關，乙○○於取得會金後
          縱未將之全數存入公司帳戶內，亦應視其使用情形認
          定有無侵占公司財產之嫌，尚不得以此逕認該合會乃
          乙○○個人所召集或參與。結言之，系爭合會中以「
          明光」名義者，應係乙○○以原告公司法定代理人之
          名義所為，其效力當然及於原告，至以乙○○名義所
          為者，即應對乙○○生效。
        (2)被告東翰公司、呂榮勳所持如附表所示系爭支票，固
          均係乙○○簽發後持原告公司之圓戳章蓋於支票背面
          ，再分別交予被告東翰公司及呂榮勳，然由原告主張
          其就自己名義簽發之支票既已一一兌現，則被告對原
          告已無相關合會債權可以主張云云，可知其就系爭支
          票究係因哪一會得標而簽發、背書及交付乙節，仍有
          爭執。經查：就系爭20萬元合會部分，證人乙○○業
          已明確證稱：20萬元的會，不管是明光或我得標，都
          是開私人票，開票同時就拿公司圓戳章背書（本院卷
          第113 頁）等語，兩造對此證人復均未表爭執，堪信
          真實，至於10萬元合會部分，證人乙○○雖未表示其
          個人或「明光」得標時，係如何簽發支票交予活會會
          員，但由被告東翰公司參與該10萬元合會5 會，並已
          因乙○○、「明光」先後得標而取得附表編號第3 至
          12所示10張金額為10萬元之支票，可知在該10萬元合
          會，不論是明光或乙○○得標，亦均是以乙○○個人
          名義發票後，再以原告公司圓戳章為背書行為。換言
          之，若單由系爭支票之文義觀之，雖無法確認哪一張
          係因「明光」得標而簽發、背書及交付，哪一張係因
          乙○○得標而簽發、背書及交付，但原告公司及林進
          發既各參與系爭2 個合會1 會，則因「明光」得標而
          簽發、背書及交付之支票總額與因乙○○得標而簽發
          、背書及交付之支票總額應各占2 分之1 ，亦即各為
          90萬元【（被告東翰公司有12張共140 萬元之支票＋
          被告呂榮勳有2 張共40萬元之支票）÷2 ＝90萬元】
          。
        (3)在因乙○○得標而簽發、背書及交付支票之情形，原
          告之所以在乙○○所簽發之支票背面背書，衡情應係
          隱存保證之目的，而此背書行為是否違反公司法第16
          條第1 項之規定，乃首要須討論之問題。按公司法第
          16條第1 項規定公司除依其他法律或公司章程規定以
          保證為業務者外，不得為任何保證人，旨在穩定公司
          財務，用杜公司負責人以公司名義為他人作保而生流
          弊，是依公司法第16條第1 項規定，公司固不得為任
          何保證人，惟公司為共同發票或背書行為，則非法所
          不許（最高法院77年台上字第942 號判決意旨參照）
          。又民法所稱保證契約之保證人，於主債務人不履行
          債務時，由其代負履行之責，與票據法所稱支票之背
          書人，應照支票文義擔保付款之情形不同（最高法院
          48年台上字第922 號判例參照）。另票據之背書，與
          民法所稱保證，其性質不同，公司在票據上背書，並
          非公司法第16條禁止之範圍，其在票據上背書，即應
          照票據文義負背書人之責任（最高法院91年度台簡上
          字第30號判決意旨參照）。再按票據乃文義證券，不
          允許債務人以其他立證方法變更或補充其文義，故凡
          在票據背面或其黏單上簽名而形式上合於背書之規定
          者，即應負票據法上背書人之責任，縱令係屬隱存保
          證背書，且為執票人所明知，仍不能解免其背書人之
          責任（最高法院92年度台簡上字第24號、93年度台簡
          上字第5 號判決意旨參照）。況票據法與公司法之規
          範各有不同之功能，票據法係為維護票據流通及交易
          安全而設；至於公司法之規範係為健全企業發展，保
          護股東利益而設計。倘公司於票據背面為背書行為後
          ，得主張係為票據上所未記載之保證，故該背書對其
          不生效力，則除破壞票據之流通性外，並嚴重損及交
          易安全，當非立法原意。本件乙○○以原告名義為背
          書行為時，並無「保證」字樣之記載，依其證言及兩
          造之陳述，應僅係隱存保證之目的，先由乙○○以原
          告名義背書，再分別交予被告東翰公司及呂榮勳。又
          雖係隱存保證之目的，但其本質上究仍屬背書行為，
          此與民法上之保證係以保證人之全部財產對主債務人
          之債務負擔保責任，並不相同，自不受公司法第16條
          規定之限制。再者，由上述原告為背書行為之目的，
          可知該背書行為及其後交付支票之原因關係，乃原告
          願為被告東翰公司及呂榮勳擔保系爭支票兌現之法律
          關係，此原因關係既未因違反公司法第16條規定而屬
          無效，則該等支票之原因關係即仍存在，故原告以票
          據之原因關係不存在為由，拒負背書人責任，即屬無
          據。
        (4)在因「明光」得標而簽發、背書及交付支票之情形，
          原告於得標後，本應提供支票予活會會員，作為日後
          按期給付會款之擔保，惟其所提供者，既係乙○○個
          人所簽發之支票，則其於該等支票背面背書後將之交
          予活會會員之目的，除該合會關係（即得標會員有繼
          續給付會款予死會會員之義務）外，亦包括前揭願為
          被告東翰公司及呂榮勳擔保系爭支票兌現之法律關係
          ，故縱前揭以「明光」名義所召集、參與合會之行為
          業因違反民法第709 條之2 第1 項之強制規定，依同
          法第71條前段規定，而屬無效，但該擔保系爭支票兌
          現之法律關係既仍存在，則原告就此亦不得主張因票
          據之原因關係不存在而拒負背書人責任。
        (5)從而，被告東翰公司主張以對原告之140 萬元票據債
          權與其積欠原告之貨款債務673,650 元相抵銷，被告
          呂榮勳主張以對原告之40萬元票據債權與其積欠原告
          之貨款債務268,832 元相抵銷，均有理由。換言之，
          原告依據買賣關係，請求被告東翰公司應給付其673,
          650 元，被告呂榮勳應給付其268,832 元，及均自起
          訴狀繕本送達翌日起至清償日止，按年息百分之5 計
          算之利息，即屬無據。
    (二)被告東翰公司及呂榮勳雖另依合會會款請求權及不當得利
      請求權主張抵銷，但其依據前揭對背書人之追索權所提出
      之抵銷抗辯，既已達到抵銷之目的，則其此2 請求即無再
      予審酌之必要，併此說明。
七、被告鄭得安所提清償抗辯部分：
    (一)按因清償債務而對於債權人負擔新債務者，除當事人另有
      意思表示外，若新債務不履行時，其舊債務仍不消滅，民
      法第320 條定有明文。查被告鄭得安為償還其欠原告之貨
      款，雖已交付3 張面額合計459,265 元（其中一張面額為
      59,265元，餘2 張均為20萬元）之支票予原告公司員工李
      文淇簽收，但該2 張金額各20萬元、發票人為乙○○、背
      書人為原告之支票尚未兌現等情，為兩造所不爭執，並有
      該3 支票附卷可稽，固堪信為真實。但被告鄭得安既係以
      交付該2 張支票予原告作為清償貨款債務之方式，則於新
      債務（即支票債務）不履行時，舊債務（即貨款債務）仍
      不消滅，而關於新債務是否已履行，即應由被告鄭得安負
      舉證責任。被告鄭得安於本院行言詞辯論時雖主張：票沒
      有兌現我也沒辦法，票如何兌現是他們公司的事情等語，
      但該2 支票迄今既仍未記載發票日，因尚未完成發票之應
      記載事項，自難認屬有效之票據，亦無所謂已經履行之問
      題，且該2 支票迄今並未兌現，復為兩造所不爭執，被告
      鄭得安既無法證明新債務已履行，則其舊債務即不消滅。
    (二)被告鄭得安雖另以比對結帳單之方式，主張因95年8 月結
      帳單上既無被告鄭得安之前欠款之註記，可知被告鄭得安
      前揭459,265 元之貨款，應已全部清償，然依該結帳單之
      內容，僅記載8 月份貨款金額，並無累計過去交易記錄後
      均無其他欠款之文義記載，另95年6 、7 月之結帳單雖有
      關於之前尚欠268,192 元未付之記載，但觀之94年3 月至
      95 年5月之結帳單則無此記載，是單由該2 期之結帳單，
      仍無法認定原告與被告鄭得安過去均有累計前期欠款之交
      易習慣，故縱該95年8 月結帳單並無之前欠款之註記，亦
      無法證明被告鄭得安有償還該40萬貨款之事實。
    (三)被告鄭得安所提前揭清償抗辯，既屬無法證明，則原告依
      據買賣契約之法律關係，請求被告鄭得安給付40萬元，及
      自起訴狀繕本送達翌日起至清償日止，按年息百分之5 計
      算之利息，即屬有據。
八、綜上所述，原告依據買賣契約之法律關係，請求被告鄭得安
    給付40萬元，及自95年11月14日（即起訴狀繕本送達翌日）
    起至清償日止，按年息百分之5 計算之利息，即屬有據，逾
    此範圍部分之請求即無理由，爰予駁回之。
九、原告雖陳明願供擔保請准宣告假執行，但因其勝訴部分，本
    院所命給付金額尚未逾50萬元，爰不待其聲請，依職權宣告
    假執行。至其敗訴部分，因假執行之聲請已失所附依，應予
    駁回。又被告鄭得安已陳明願供擔保請准宣告免予假執行，
    於法並無不符，爰酌定相當之擔保金額准許之。
十、本件事證已臻明確，兩造其餘主張陳述及所提之證據，均毋
    庸再予審酌，附此敘明。
據上論結，本件原告之訴，為一部有理由，一部無理由，爰依民
事訴訟法第79條、第389 條第1 項第5 款、第392 條第2 項，判
決如主文。
中　　華　　民　　國　　96　　年　　8 　　月　　7 　　日
                  民事第二庭?審判長法　官　梁宏哲
                  ?????????法?官?楊千儀???
                  ?????????法?官?楊明佳???
以上正本係照原本作成
如對本判決上訴，須於判決送達後20日內向本院提出上訴狀
中　　華　　民　　國　　96　　年　　8 　　月　　7 　　日
                          ????  書記官　楊璧華
┌───────────────────────────────────┐
│附表                                                                  │
├──┬─────┬───┬─────┬──────┬────┬────┤
│編號│ 支票號碼 │發票人│ 票面金額 │   付款人   │ 發票日 │ 退票日 │
│    │          │      │（新臺幣）│            │        │        │
├──┼─────┼───┼─────┼──────┼────┼────┤
│ 一 │EC0000000 │乙○○│貳拾萬元  │合作金庫銀行│94.11.20│94.11.21│
│    │          │      │          │民族分行    │     　 │        │
├──┼─────┼───┼─────┼──────┼────┼────┤
│ 二 │EC0000000 │乙○○│貳拾萬元  │同上　      │94.11.20│94.11.21│
├──┼─────┼───┼─────┼──────┼────┼────┤
│ 三 │EC0000000 │乙○○│壹拾萬元  │同上        │94.10.5 │94.10.5 │
├──┼─────┼───┼─────┼──────┼────┼────┤
│ 四 │EC0000000 │乙○○│壹拾萬元  │同上        │94.10.5 │94.10.5 │
├──┼─────┼───┼─────┼──────┼────┼────┤
│ 五 │EC0000000 │乙○○│壹拾萬元  │同上        │94.12.5 │94.12.6 │
├──┼─────┼───┼─────┼──────┼────┼────┤
│ 六 │EC0000000 │乙○○│壹拾萬元  │同上        │94.12.5 │94.12.6 │
├──┼─────┼───┼─────┼──────┼────┼────┤
│ 七 │EC0000000 │乙○○│壹拾萬元  │同上        │95.1.5  │95.1.6  │
├──┼─────┼───┼─────┼──────┼────┼────┤
│ 八 │EC0000000 │乙○○│壹拾萬元  │同上        │95.1.5  │95.1.5  │
├──┼─────┼───┼─────┼──────┼────┼────┤
│ 九 │EC0000000 │乙○○│壹拾萬元  │同上        │95.2.5  │95.2.6  │
├──┼─────┼───┼─────┼──────┼────┼────┤
│ 十 │EC0000000 │乙○○│壹拾萬元  │同上        │95.2.5  │95.2.6  │
├──┼─────┼───┼─────┼──────┼────┼────┤
│十一│EC0000000 │乙○○│壹拾萬元  │同上        │95.3.5  │95.3.6  │
├──┼─────┼───┼─────┼──────┼────┼────┤
│十二│EC0000000 │乙○○│壹拾萬元  │同上        │95.3.5  │95.3.6  │
├──┼─────┼───┼─────┼──────┼────┼────┤
│十三│EC0000000 │乙○○│貳拾萬元  │同上        │94.12.20│94.12.20│
├──┼─────┼───┼─────┼──────┼────┼────┤
│十四│EC0000000 │乙○○│貳拾萬元  │同上        │94.12.20│94.12.20│
└──┴─────┴───┴─────┴──────┴────┴────┘
